【裁判字號】    98,消債更,297
【裁判日期】    980918
【裁判案由】    更生事件
【裁判全文】
臺灣板橋地方法院民事裁定           98年度消債更字第297號
聲  請  人  甲○○
上開當事人因聲請消費者債務清理事件，本院裁定如下：
    主  文
聲請人甲○○自中華民國九十八年九月十八日下午四時起開始更
生程序。
本件得由司法事務官進行更生程序。
    理  由
一、本件聲請意旨略以：聲請人因有不能清償債務之情事，目前
    債務總金額為新臺幣（下同）0000000 元，前於民國95年10
    月間依中華民國銀行公會會員辦理無擔保債務協商機制，與
    最大債權金融機構中國信託商業銀行股份有限公司（以下簡
    稱：中國信託銀行）達成協商，自95年11月起分80期，利率
    4.88% ，按每月10日償還27033 元，依各債權銀行債權金額
    比例清償各項債務，直至全部清償為止。惟因聲請人遭所任
    職公司裁員，致無力支付協商款項，爰聲請裁定准予更生等
    語    。
二、按債務人對於金融機構因消費借貸、自用住宅借款、信用卡
    或現金卡契約而負債務，在聲請更生或清算前，應提出債權
    人清冊，以書面向最大債權金融機構請求協商債務清償方案
    並表明共同協商之意旨，消費者債務清理條例第151 條第1
    項定有明文。而債務人與金融機構協商成立者，不得聲請更
    生或清算，但因不可歸責於己之事由，致履行顯有重大困難
    者，不在此限；消費者債務清理條例施行前，債務人依金融
    主管機關協調成立之中華民國銀行公會會員辦理消費金融案
    件無擔保債務協商機制與金融機構成立之協商，準用前項之
    規定，消費者債務清理條例第151 條第5 項、第6 項亦分別
    有明文可參。次按前開法律規定之「但因不可歸責於己之事
    由，致履行顯有重大困難者，不在此限」，其立法意旨係基
    於債務清償方案成立後，應由債務人誠實遵守信用履行協商
    還款條件，惟於例外情形下發生情事變更，在清償期間收入
    或收益不如預期，致該方案履行困難甚或履行不能，因不可
    歸責於己之事由，始能聲請更生或清算。末按債務人與金融
    機構協商成立者，不得聲請更生或清算。但因不可歸責於己
    之事由，致履行顯有重大困難者，不在此限；本條例施行前
    ，債務人依金融主管機關協調成立之中華民國銀行公會會員
    辦理消費金融案件無擔保債務協商機制與金融機構成立之協
    議，準用前項之規定，消費者債務清理條例（下簡稱消債條
    例）第151 條第5 項、第6 項定有明文。又法院開始更生程
    序之裁定，應載明其年、月、日、時，並即時發生效力，次
    按法院裁定開始更生或清算程序後，得命司法事務官進行更
    生或清算程序，必要時得選任律師、會計師或其他適當之自
    然人或法人一人為監督人或管理人。亦為消債條例第45條第
    1 項、第16條第1 項所明定。
三、經查：
  (一)聲請人於消費者債務清理條例施行前，曾依照中華民國銀行
    公會會員辦理消費金融案件無擔保債務協商機制，與最大債
    權金融機構中國信託銀行達成協商，雙方約定聲請人自95年
    11月起分80期，利率4.88% ，每月10日以27033 元依各債權
    銀行債權金額比例清償各項債務，直至全部清償為止，業據
    中國信託銀行98年7 月30日陳報狀所檢附之協議書及無擔保
    債務還款計劃影本各一份在卷可稽，業據聲請人提出協議書
    及無擔保債務還款計劃影本各一份為證，且觀諸其提出之財
    團法人金融聯合徵信中心債權人清冊中「是否曾參與銀行公
    會債務協商」欄註記「Y 」一節亦明。準此，本件聲請人依
    上開協商機制與最大債權金融機構協商成立後，再向本院聲
    請更生，尚須符合「不可歸責於己之事由致履行顯有重大困
    難」之法定要件，方為適法。
  (二)就聲請人本人之必要基本生活支出部份，聲請人並未提出全
    部憑證以資證明，無從審酌是否均屬必要之費用，此部份因
    消費者債務清理條例之立法目的，係為使不幸陷入經濟困境
    之人得以清理債務、重建生活，並在清理過程中能保有符合
    人性尊嚴之最低基本生活，而非維持債務人過去慣常之寬逸
    生活，是於評估債務人是否有不能清償或履行原協商方案是
    否顯有重大困難時，並非由聲請人任意主張其基本生活費用
    之數額，否則將造成揮霍無度以致清償能力降低，反而易使
    更生程序無從進行，因此本院認應以內政部所公告之98年度
    臺北縣低收入戶最低生活費用每人每月為10792 元計算始為
    合理，合先敘明。
  (三)聲請人主張其無法履行上開協商方案之原因，係聲請人於97
    年11月份，遭原所任職公司裁員後，聲請人每月收入僅1728
    0 元，因而無法依協商條件清償。是聲請人未能按約定清償
    ，顯有不可歸責於己致履行顯有重大困難之事由等語。此有
    聲請人提出與所述相符之財團法人金融聯合徵信中心債權人
    清冊、財產及收入狀況說明書、債權人清冊、95、96年度綜
    合所得稅各類所得資料清單、財產歸屬資料清單、台北富邦
    銀行存摺影本為證。至聲請人遭原所任職公司裁員後，每月
    收入僅17280 元等語，參照聲請人所提原任職公司出具之證
    明、台北富邦銀行存摺影本，聲請人收入金額確有減少之事
    實，是聲請人上開主張，尚非無據，應可採信。按聲請人據
    以聲請更生，法院自應綜合聲請人目前全部收支及財產狀況
    ，以評估是否已不能維持符合人性尊嚴之最基本生活條件，
    而有無不可歸責於己之事由之情。從而以聲請人每月收入17
    280 元以觀，顯不足以履行上開協商條件後維持自己每月必
    要基本生活費用10792 元，則聲請人主張因有不可歸責於己
    之事由，致履行原協商條件有重大困難，應堪採信。又聲請
    人陳報稱其將縮減必要生活支出，而將收入部分作為更生方
    案清償之用，且依上開聲請人之收入扣除必要基本生活費用
    仍有餘額，及聲請人前有投保人壽險等，雖陳明97年2 月已
    未繳納保險金，但應仍有部分價值存在。是聲請人並非完全
    無可供清償之資產，聲請人仍有提出清償之更生方案可能，
    附此說明。
四、綜上所述，以聲請人之收入，確有減少，而不足清償聲請人
    與最大債權銀行成立協商所定之清償額。且此因不可歸責之
    事由且有不能清償債務之情事致無法履行還款協議，核聲請
    人之主張，尚非無據。且本件聲請人為一般消費者，其有無
    法清償債務之虞情事，無法依協議履行亦不可歸責於聲請人
    ，又所負無擔保或無優先權之債務，並未逾1200萬元，且未
    經法院裁定開始清算程序或宣告破產。復查無消費者債務清
    理條例第6 條第3 項、第8 條或第46條各款所定駁回更生聲
    請之事由存在，則聲請人聲請更生，自應准許。
五、關於聲請人所預繳納之郵務送達費3060元，則待本件更生聲
    請事件確定後，如仍尚有剩餘，再予檢還聲請人。又聲請人
    於更生程序開始後，應另提出足以為債權人會議可決或經法
    院認為公允之更生方案以供採擇，俾免更生程序進行至依消
    費者債務清理條例第61條規定應行清算之程度，非必有利於
    聲請人，附此敘明。
中    華    民    國    98    年    9     月    18    日
                  民事第二庭    法  官  李行一
以上正本係照原本作成。
本件不得抗告。
本裁定已於98年9月18日下午4時公告。
中    華    民    國    98    年    9     月    18    日
                                書記官  蔡於衡


司法院資訊處製作；財團法人民間司法改革基金會備份。
